最高法院刑事判決　　　　　　　　　　　　　　　九十一年度台上字第四一Ｏ三號
　　上　訴　人　台灣高等法院檢察署檢察官
　　被　　　告　乙 ○ ○
　　　　　　　　丁 ○ ○
　　　　　　　　甲 ○ ○
　　　　　　　　丙○○○
　　右四人共同
　　選任辯護人　陳 峰 富律師
　　　　　　　　陳 麗 真律師
　　被　　　告　賴 秋 霞吳.
右上訴人因被告等違反證券交易法等罪案件，不服台灣高等法院中華民國九十年五月
二日第二審判決（八十九年度上訴字第三二八六號，起訴案號：台灣台北地方法院檢
察署八十四年度偵字第二三三四二號、八十五年度偵字第一二八一六號），提起上訴
，本院判決如左：
    主  文
原判決關於乙○○被訴違反證券交易法第一百七十四條第一項第五款部分撤銷，發回
台灣高等法院。
其他上訴駁回。
    理  由
一、撤銷發回部分（即乙○○被訴違反證券交易法第一百七十四條第一項第五款部分
）：
本件原判決以公訴意旨略以被告乙○○明知國豐興業股份有限公司（下稱國豐公司）
於民國八十三年、八十四年第一季之營業活動及投資活動之淨現金流出均為負值，皆
仰賴理財活動之鉅額淨現金流入因應，然乙○○竟於處理國豐公司八十三年十二月二
十三日向財政部證券管理委員會申報偽稱其取得南港輪胎股份有限公司（下稱南港輪
胎公司）股票之資金來源係「營業收入」，且亦於八十四年九月十二日向財政部證券
管理委員會提出申報八十三年十二月二十八日至八十四年二月二十四日南港輪胎公司
持有股數變動時，於該申報書亦偽載取得股票之資金來源係營業收入，因認被告乙○
○涉犯證券交易法第一百七十四條第一項第五款之發行人、證券商、證券商同業公會
、證券交易所或第十八條所定之事業，於依法或主管機關基於法律所發布之命令規定
之帳簿、表冊、傳票、財務報告或其他有關業務文件之內容有虛偽之記載者之罪嫌云
云。經審理結果，以證券交易法第四十三條之一第一項取得股份申報事項要點第九點
已明確規定：「證券交易法第四十三條之一第一項前段及後段規定，係屬取得人不同
之作為義務，當取得人違反任一作為義務時，即應分別科處行政罰鍰」，復按證券交
易法第一百七十八條第一項第一款亦明定：「違反第四十三條之一第一項者，處二萬
元以上十萬元以下罰鍰」，是證券交易法就違反同法第四十三條之一第一項之規定者
，已明白訂定應處行政罰。本件縱有公訴人所指乙○○違反證券交易法第四十三條之
一第一項中關於申報取得股份之資金來源之規定等情節，亦係屬於行政罰之範疇，應
由行政機關依法處分，非可視為應依證券交易法第一百七十四條第一項第五款之規定
而對乙○○科以刑責。是公訴人所指乙○○此部分犯行應屬不罰。因而維持第一審諭
知無罪之判決，駁回檢察官此部分在第二審之上訴，固非無見。
惟查被告乙○○行為時之證券交易法第一百七十四條第一項第五款係指發行人、證券
商、證券商同業公會、證券交易所或第十八條所定之事業，於依法或主管機關基於法
律所發布之命令規定之帳簿、表冊、傳票、財務報告或其他有關業務文件之內容有虛
偽之記載者，應處五年以下有期徒刑、拘役或科或併科二十萬元以上罰金。而同法第
四十三條之一第一項係規定取得超過公開發行公司已發行公司股份總額百分之十應向
主管機關申報。違反者應按同法第一百七十八條第一項第一款規定科處二萬元以上十
萬元以下罰緩。前者係就相關帳簿、表冊、傳票、財務報告或其他有關業務文件之內
容有虛偽之記載者，加以處罰；而後者則就行為人違反申報之作為義務時，所作規定
，二者迥不相同。本件檢察官起訴書係以「被告乙○○明知國豐公司於八十三年、八
十四年第一季之營業活動及投資活動之淨現金流出均為負值，皆仰賴理財活動之鉅額
淨現金流入因應，然乙○○竟於處理國豐公司八十三年十二月二十三日向財政部證券
管理委員會申報偽稱其取得南港輪胎公司股票之資金來源係「營業收入」，且亦於八
十四年九月十二日向財政部證券管理委員會提出申報八十三年十二月二十八日至八十
四年二月二十四日南港輪胎公司持有股數變動時，於該申報書亦偽載取得股票之資金
來源係營業收入等語，因認被告乙○○涉犯證券交易法第一百七十四條第一項第五款
之發行人、證券商、證券商同業公會、證券交易所或第十八條所定之事業，於依法或
主管機關基於法律所發布之命令規定之帳簿、表冊、傳票、財務報告或其他有關業務
文件之內容有虛偽之記載者之罪嫌云云」。原審並未就乙○○是否係證券交易法第一
百七十四條第一項第五款所稱之發行人、證券商、證券商同業公會、證券交易所或第
十八條所定之事業亦即是否為犯罪主體，加以調查。亦未審究乙○○是否有檢察官起
訴書所指在「依法或主管機關基於法律所發布之命令規定之帳簿、表冊、傳票、財務
報告或其他有關業務文件之內容」有虛偽之記載？遽以乙○○縱有違反證券交易法第
四十三條之一第一項之規定，亦係屬於行政罰之範疇，應由行政機關依法處分，非可
視為應依證券交易法第一百七十四條第一項第五款之規定而對乙○○科以刑責，而為
無罪之諭知，尚嫌速斷，並有理由不備之違法。檢察官上訴意旨指摘原判決不當，非
無理由，應認原判決此部分有發回更審之原因。
二、上訴駁回部分：
(一)、被訴違反證券交易法第一百五十五條第一項第四款部分：
按刑事訴訟法第三百七十七條規定：上訴於第三審法院，非以判決違背法令為理由，
不得為之。是提起第三審上訴，應以原判決違背法令為理由，係屬法定要件。且必須
依據卷內資料為具體之指摘，並足據以辨認原判決已具備違背法令之形式，始屬相當
。原判決以公訴意旨略以被告乙○○係國豐公司、國隆投資股份有限公司（下稱國隆
公司）、國裕通訊股份有限公司（下稱國裕公司）等三家公司負責人，被告甲○○係
乙○○之兄、被告丁○○係乙○○之配偶，並為國豐、國隆、國裕三家公司監察人，
被告吳賴秋霞、被告丙○○○係丁○○之姐，渠等明知對於集中交易市場之有價證券
，不得有意圖抬高或壓低集中交易市場某種有價證券之交易價格，自行或以他人名義
，對該有價證券連續以高價買入或以低價賣出之行為，竟自八十三年十一月二日起至
同年十二月二十八日止，連續由乙○○以國豐、國隆、國裕等三家公司名義及甲○○
、丁○○、丙○○○、吳賴秋霞等人名義高價買入南港輸胎公司之股票，致使該公司
之股票成交價、量呈現異常現象，股價由新台幣（下同）四十三‧九元上漲至六十七
元，上漲二十三‧一元，漲幅達百分之五五‧八一，在成交量方面，該期間日平均成
交量為一千八百零一仟股，較一月前（八十三年十月一日至八十三年十一月一日）增
加百分之九Ｏ‧七八。渠等連續高價買進之情形，及其中數日並對該股票之成交價有
明顯之影響分別如下：八十三年十二月一日：共買進三、八三四張，佔總成交量百分
之五六‧二二，股價上漲三元（漲幅百分之六‧九七）。八十三年十二月二日：共買
進五、九二一張，佔總成交量百分之七九‧八五，股價上漲二‧三元（漲幅百分之五
）。八十三年十二月五日：共買進二、三七五張，佔總成交量百分之六九‧七六，股
價上漲三‧二元（漲幅百分之六‧六二）。八十三年十二月六日：共買進四、一四七
張，佔總成交量百分之六八‧八五，股價上漲二‧五元（漲幅百分之四‧八五）。八
十三年十二月八日：共買進二、一七二張，佔總成交量百分之七四‧Ｏ四，股價維持
平盤。八十三年十二月一日：共買進七、二九二張，佔總成交量百分之八五‧七五，
賣出一、八九七張，佔總成交量百分之二十二‧三，股價上漲四元（漲幅百分之六‧
三四），因認被告乙○○、丁○○、甲○○、吳賴秋霞、丙○○○均共同該當證券交
易法第一百五十五條第一項第四款之對於在證券交易所上市之有價證券，不得意圖抬
高或壓低集中交易市場某種有價證券之交易價格，自行或以他人名義，對該有價證券
，連續以高價買入或以低價賣出之規定，犯有同法第一百七十一條之罪嫌（起訴書漏
未引敘第一百七十一條）云云。經審理結果，認被告等購入南港輪胎公司股票係屬長
期持有，主觀上並無影響市場行情之意圖，亦非意圖抬高集中交易市場南港輪胎公司
股票之交易價格，自行或以他人名義，連續以高價買入南港輪胎公司股票，被告等之
行為並不共同該當於證券交易法第一百五十五條第一項第四款炒作有價證券之要件。
其等之犯罪不能證明，因而維持第一審諭知被告等無罪之判決，駁回檢察官此部分在
第二審之上訴。已依據卷內資料詳予說明。從形式上觀察，原判決並無違背法令情形
存在。上訴意旨就原審根據證據判決無罪所為論斷，究竟違背如何之證據法則，並未
依據卷內訴訟資料為具體之指摘，徒憑己見，就原判決已說明事項或屬原審採證認事
職權之適法行使，任意指摘為違法，且仍為單純事實之爭執，難謂為適法之第三審上
訴理由。次按刑事訴訟法第三百七十九條第十款所稱應調查之證據，係指與待證事實
有重要關係，在客觀上認為應行調查者而言。上訴意旨謂由財政部證券管理委員會監
視報告指出經對南港輪胎公司股票之交易情形進行追蹤調查，發現林秀卿等八名可能
相關投資人集團及國豐公司乙○○等七名相關投資人集團涉有違反證券交易法第一百
五十五條第一項第二、四款之情事，是被告等違反證券交易法之犯行應與林秀卿等八
名共同炒作南港輪胎公司股票之事實，一併觀察，則被告等聯合炒作南港輪胎公司股
票之犯行昭然若揭，原判決就此未加調查，遽認被告等並無炒作南港輪胎公司股票之
犯行，即有應於審判期日調查之證據而未予調查之違法。卷查法務部調查局台北市調
查處固曾於八十五年五月二十一日以林秀卿等人涉嫌炒作南港輪胎公司股票違反證券
交易法，移送檢察官偵查，有刑事案件移送書影本在卷可稽，但該移送書並未記載林
秀卿等人與本件被告等有何關聯。檢察官起訴書，亦未指被告等與林秀卿等人關係如
何。上訴意旨復未具體指明，林秀卿等人與檢察官起訴被告等之犯罪事實，有何重要
關聯，即此項證據與待證事實有何重要關係，客觀上應行調查，難認係刑事訴訟法第
三百七十九條第十款所稱應調查之證據。自非依據卷內資料執為指摘之合法上訴理由
。依上說明，其此部分上訴違背法律上之程式，應予駁回。
(二)、背信部分：
按刑事訴訟法第三百七十六條所列各罪之案件，經第二審判決者，不得上訴於第三審
法院，法有明文。本件被告乙○○被訴背信部分，檢察官係依刑法第三百四十二條提
起公訴，核屬刑事訴訟法第三百七十六條第五款之案件。依首開說明，既經第二審判
決，自不得上訴於第三審法院，上訴人竟復提起上訴，顯為法所不許。
據上論結，應依刑事訴訟法第三百九十五條前段、第三百九十七條、第四百零一條，
判決如主文。
中      華      民      國    九十一    年      七      月    二十五    日
                              最高法院刑事第二庭
                                  審判長法官  陳  錫  奎
                                        法官  洪  清  江
                                        法官  李  伯  道
                                        法官  陳  世  淙
                                        法官  洪  佳  濱
      右正本證明與原本無異
                                              書  記  官
中      華      民      國    九十一    年      八      月      二      日
